【裁判字號】    99,交聲,4083
【裁判日期】    991124
【裁判案由】    聲明異議
【裁判全文】
臺灣臺中地方法院交通事件裁定      99年度交聲字第4083號
原處分機關  交通部公路總局臺中區監理所臺中市監理站
異  議  人
即受處分人  王冠予
上列異議人因違反道路交通管理處罰條例案件，對於交通部公路
總局臺中區監理所臺中市監理站民國99年11月11日所為之處分(
裁監稽違字第裁61-GE0000000號)，聲明異議，本院裁定如下：
    主    文
原處分關於罰鍰新臺幣肆萬伍仟元部分撤銷。
前項撤銷部分，王冠予不罰。
    理    由
一、聲明異議意旨略以：異議人即受處分人王冠予(下稱受處分
    人)於民國97年11月8日4時4分，因酒後駕駛車牌號碼P2K-95
    9號重型機車，行經臺中市○○路○段52巷28號前肇事，經警
    到場測得其吐氣所含酒精濃度達每公升0.63毫克，遭警製單
    舉發。嗣原處分機關交通部公路總局臺中區監理所(臺中市
    監理站)(下稱原處分機關)仍認其酒精濃度超過規定標準(每
    公升0.55毫克以上)，於99年11月11日以裁監稽違字第裁61-
    GE0000000號裁決書，裁處罰鍰新臺幣(下同)4萬5千元，並
    吊扣駕駛執照12個月及應參加道路交通安全講習。惟受處分
    人業受緩起訴處分，且已期滿，依一事不二罰原則，就原處
    分裁處罰鍰部分，請予以免罰等語。
二、按汽車駕駛人飲用酒類或其他類似物後，其吐氣所含酒精濃
    度超過每公升0.25毫克，不得駕車，道路交通安全規則第11
    4條第2款定有明文。次按駕駛汽車經測試檢定酒精濃度超過
    規定標準者，處1萬5千元以上6萬元以下罰鍰，並當場移置
    保管其車輛及吊扣駕駛執照1年；道路交通管理處罰條例第3
    5條第1項第1款定有明文。又按一行為同時觸犯刑事法律及
    違反行政法上義務規定者，依刑事法律處罰之。但其行為應
    處以其他種類行政罰或得沒入之物而未經法院宣告沒收者，
    亦得裁處之。前項行為如經不起訴處分或為無罪、免訴、不
    受理、不付審理之裁判確定者，得依違反行政法上義務規定
    裁處之，行政罰法第26條亦有明文規定，即所謂一事不二罰
    原則，依該規定之立法理由觀之：「一行為同時觸犯刑事法
    律及違反行政法上義務規定時，由於刑罰與行政罰同屬對不
    法行為之制裁，而刑罰之懲罰作用較強，故依刑事法律處罰
    ，即足資警惕時，實無為一事二罰再處行政罰之必要。且刑
    事法律處罰，由法院依法定程序為之，較符合正當法律程序
    ，應予優先適用。但罰鍰以外之沒入或其他種類行政罰，因
    兼具維護公共秩序之作用，為達行政目的，行政機關仍得併
    與裁處」，是上開關於罰鍰以外之其他如「吊扣駕駛執照」
    等之裁罰性不利處分即屬其他種類行政罰，亦得併予裁處之
    ，乃不在一事不二罰之範圍內。又刑事訴訟法第253條之2規
    定，檢察官為緩起訴處分，得命被告於一定期間內履行「向
    公庫支付一定之金額」，此一命被告為金錢給付的部分，應
    得被告之同意。該命被告為金錢給付部分，並得為民事強制
    執行名義。檢察官課被告以上之負擔，由於此負擔雖非「刑
    罰」，但性質上可謂實質的制裁，且造成被告權利受限制的
    影響，則受處分人上開違反刑事法律禁止規範之犯罪事實既
    已明確，僅因檢察官採取緩起訴處分之替代性刑事處遇手段
    ，未將該案逕行起訴或聲請簡易判決處刑，致其後適用之刑
    事訴訟程序有所區別，然就受處分人負有支付一定金額予檢
    察官指定機構之義務而言，其如未在上開指定期間內確實履
    行義務，依刑事訴訟法第253條之3第1項第3款規定，受處分
    人將遭受撤銷緩起訴處分之不利益；反之，倘其確實遵守並
    履行各項緩起訴條件，除非合於刑事訴訟法第260條所定情
    形之1，否則受處分人即無再就同一案件遭受刑事訴追之虞
    ，從而，受處分人已因上開緩起訴處分而剝奪其財產權，主
    觀上前揭金錢給付義務亦具有強制性、懲罰性，雖不若易科
    罰金係以支付金錢作為自由刑之替代，惟經由緩起訴處分條
    件之履行使其免於遭檢察官發動起訴程序，仍具有替代刑罰
    之效果，廣義而言，應屬前揭所稱之「實質刑事法律處罰」
    ，而有行政罰法第26條第1項「一事不二罰」規定之適用，
    即係履行檢察官為緩起訴處分命令，與受刑事處罰無異，自
    不應再受行政裁罰(臺灣高等法院暨所屬法院96年法律座談
    會刑事類提案第36號審查意見參照)。但受處分人於緩起訴
    處分期滿前，如具有刑事訴訟法第253條之3第1項所列緩起
    訴撤銷事由者，該緩起訴處分仍有被撤銷後由檢察官提起公
    訴之可能，故緩起訴於期滿前尚不具實質之確定力，原處分
    機關如於緩起訴處分期滿前逕對受處分人裁處罰鍰，受處分
    人即有同時遭到行政處罰及刑事訴追之危險，此當非行政罰
    法第26條立法之本旨，故依據行政罰法第26條規定之立法意
    旨，必須待「緩起訴處分」實質確定時，始得據以審究應否
    為行政裁罰，此觀刑事訴訟法第260條就「緩起訴處分期滿
    未經撤銷」始賦與不起訴處分之實質確定效力之規定自明。
三、經查，受處分人於97年11月8日4時4分，因酒後駕駛車牌號
    碼P2K-959號重型機車，行經臺中市○○路○段52巷28號前肇
    事，經警到場測得其吐氣所含酒精濃度達每公升0.63毫克，
    遭警製單舉發，並移送臺灣臺中地方法院檢察署檢察官偵查
    ，經該署檢察官認受處分人上開酒後駕車之行為，該當刑法
    第185條之3服用酒類不能安全駕駛動力交通工具而駕駛罪之
    構成要件，於98年1月9日以98年度偵字第823號為緩起訴處
    分，緩起訴期間為1年，其應於收受該署檢察官執行緩起訴
    處分命令通知書後2個月內，向國庫支付5萬元，嗣依職權送
    請再議後，經臺灣高等法院臺中分院檢察署駁回再議，前開
    緩起訴所附條件並由受處分人履行完畢，嗣於99年2月9日期
    滿未經撤銷，上開緩起訴處分因而實質確定等情，有前開緩
    起訴處分書、臺灣臺中地方法院檢察署檢察官執行緩起訴處
    分命令通知書、該署自行收納款項統一收據及臺灣高等法院
    被告前案紀錄表各1份(以上含影本)附卷可稽。依前開說明
    ，原處分關於罰鍰4萬5千元部分，受處分人既已依緩起訴處
    分內容向國庫支付5萬元，即與受刑事處罰無異，就同一行
    為自不應再受行政裁罰，原處分機關不察，仍裁處受處分人
    前開罰鍰，即有違誤，聲明異議意旨為有理由，自應由本院
    將原處分關於罰鍰4萬5千元部分撤銷，並諭知前開撤銷部分
    ，不罰。至原處分機關另裁處受處分人吊扣駕駛執照12個月
    及應參加道路交通安全講習部分，聲明異議意旨並未指摘及
    此，本院即無由就該部分處分併予審酌，附此敘明。
四、據上論斷，應依道路交通管理處罰條例第87條第2項，道路
    交通事件處理辦法第19條前段，裁定如主文。
中    華    民    國    99    年    11    月    24    日
                     交通法庭   法  官  丁智慧
上正本證明與原本無異。
如不服本裁定，應於送達後5日內，向本院提出抗告狀。(應附繕
本)
                                書記官  王志
中    華    民    國    99    年    11    月    24    日

司法院資訊處製作；財團法人民間司法改革基金會備份。
